【裁判字號】    98,易,3323
【裁判日期】    981030
【裁判案由】    偽造文書
【裁判全文】
臺灣臺中地方法院刑事判決              98年度易字第3323號
公  訴  人  臺灣臺中地方法院檢察署檢察官
被      告  乙○○
上列被告因偽造文書案件，經檢察官提起公訴（98年度偵緝字第
1757號），被告於準備程序中就被訴事實為有罪之陳述，本院合
議庭裁定由受命法官獨任適用簡式審判程序審理，判決如下：
    主    文
乙○○共同連續行使明知為不實之事項，而使公務員登載於職務
上所掌之公文書，足以生損害於公眾，處有期徒刑陸月，如易科
罰金，以銀元佰元即新臺幣玖佰元折算壹日，減為有期徒刑
月，如易科罰金，以銀元佰元即新臺幣玖佰元折算壹日。緩刑
貳年。
    犯罪事實
一、乙○○係大陸人士，其與黃燕樂【業經本院以九十八年度中
    簡字第一四七一號判處有期徒刑一年八月，減為有期徒刑十
    月，緩刑三年，並向公庫支付新臺幣（下同）十萬元確定在
    案】在大陸地區產下一子，但因黃燕樂與林燕嬌婚姻關係仍
    在存續期間，黃燕樂為使乙○○及其子來臺，遂請託其弟黃
    賜源【業經本院以九十七年度豐簡字第六二九號判處有期徒
    刑一年四月，減為有期徒刑八月，緩刑三年，並向公庫支付
    八萬元確下在案】與乙○○假結婚，使乙○○得以依親名義
    來臺，而黃賜源顧及手足之情，在明知與乙○○無結婚之真
    意下，仍與乙○○、黃燕樂共同基於使公務員登載不實之概
    括犯意聯絡，由黃賜源擔任乙○○之人頭配偶，而於民國八
    十九年七月二十四日，前往大陸地區重慶巿，與乙○○辦理
    公證結婚手續，並旋於八十九年八月十八日取得重慶巿公證
    處之結婚公證書；黃賜源於取得上開不實之結婚公證書並返
    臺後，即於八十九年九月二日，與黃燕樂共同持該不實之結
    婚公證書，向財團法人海峽交流基金會辦理認證，取得該會
    八九核字第二八九七七一號之證明書，再於八十九年十月二
    日，持該不實之結婚公證書及財團法人海峽交流基金會之證
    明書等證件，至台中縣太平巿戶政事務所，填具結婚登記申
    請書申請辦理結婚之戶籍登記及其國民身分證配偶欄變更登
    記，使承辦之公務員將黃賜源、乙○○結婚此不實之事項登
    載於職務上所掌之戶籍登記簿、戶籍謄本及黃賜源之國民身
    分證上（即記載其配偶為大陸地區女子乙○○），足生損害
    於臺中縣太平巿戶政事務所對戶籍管理之正確性。黃燕樂、
    黃賜源再於八十九年十月二日，持前開不實之結婚公證書，
    前往台中縣警察局豐原分局填載不實之「大陸地區人民進入
    臺灣地區保證書」一紙予負責承辦之該管公務員，將「黃賜
    源與乙○○係夫妻關係」之不實事項登載於公文書即該保證
    書之簽註意見欄上，黃賜源、黃燕樂再填具「大陸地區人民
    進入臺灣地區旅行證申請書」及檢具上開「大陸地區人民進
    入臺灣地區保證書」等資料，於八十九年十月四日，委由不
    知情之代辦業者魏素貞向內政部警政署入出境管理局（現已
    改為內政部入出國及移民署）以配偶來臺探親為由，申請乙
    ○○入境而行使之，致內政部警政署入出境管理局之公務員
    為實質審查後，於八十九年十月二十三日准發中華民國臺灣
    地區旅行證（證號：0000000000號）；黃燕樂、黃賜源再於
    九十一年四月四日，前往桃園縣政府警察局中壢分局文化派
    出所填載不實之「大陸地區人民進入臺灣地區保證書」一紙
    予負責承辦之該管公務員，將「黃賜源與乙○○係夫妻關係
    」之不實事項登載於公文書即該保證書之簽註意見欄上，足
    以生損害於警政機關對於轄區居民管理及核對大陸地區人民
    進入臺灣地區保證責任之正確性，黃賜源、黃燕樂再填具「
    大陸地區人民進入臺灣地區旅行證申請書」及檢具上開「大
    陸地區人民進入臺灣地區保證書」等資料，於九十一年四月
    九日，委由不知情之代辦業者邱林悅向內政部警政署入出境
    管理局（現已改為內政部入出國及移民署）以配偶來臺探親
    為由，申請乙○○入境而行使之，使內政部警政署入出境管
    理局承辦之公務員為實質審查後，准發中華民國臺灣地區旅
    行證（證號：00000000000號），乙○○即於九十一年七月
    九日，持該旅行證進入臺灣地區；黃燕樂、黃賜源再於九十
    二年十月十四日，前往桃園縣政府警察局中壢分局內壢派出
    所填載不實之「大陸地區人民進入臺灣地區保證書」一紙予
    負責承辦之該管公務員，將「黃賜源與乙○○係夫妻關係」
    之不實事項登載於公文書即該保證書之簽註意見欄上，足以
    生損害於警政機關對於轄區居民管理及核對大陸地區人民進
    入臺灣地區保證責任之正確性，黃賜源、黃燕樂再填具「大
    陸地區人民進入臺灣地區旅行證申請書」及檢具上開「大陸
    地區人民進入臺灣地區保證書」等資料，於九十二年十月十
    六日，委由不知情之代辦業者邱林悅向內政部警政署入出境
    管理局（已改為內政部入出國及移民署）以配偶來臺探親為
    由，申請乙○○入境而行使之，使內政部警政署入出境管理
    局承辦之公務員為實質審查後，通知黃賜源、乙○○補齊文
    件，嗣經渠等申請退費，而未予核發中華民國臺灣地區旅行
    證；黃燕樂、黃賜源再於九十四年二月二十四日，前往台中
    縣警察局豐原分局大雅分駐所填載不實之「大陸地區人民進
    入臺灣地區保證書」一紙予負責承辦之該管公務員，將「黃
    賜源與乙○○係夫妻關係」之不實事項登載於公文書即該保
    證書之簽註意見欄上，足以生損害於警政機關對於轄區居民
    管理及核對大陸地區人民進入臺灣地區保證責任之正確性；
    黃賜源、黃燕樂再填具「大陸地區人民進入臺灣地區旅行證
    申請書」及檢具上開「大陸地區人民進入臺灣地區保證書」
    等資料，於九十四年二月二十四日，向內政部警政署入出境
    管理局（現已改為內政部入出國及移民署）以配偶來臺團聚
    為由，申請乙○○入境而行使之，使內政部警政署入出境管
    理局承辦之公務員為實質審查後，准發中華民國臺灣地區旅
    行證（證號：00000000000號），乙○○即於九十四年六月
    二十日（起訴書誤載為九十四年十一月二十九日），持該旅
    行證進入臺灣地區；黃燕樂、黃賜源再於九十四年十一月十
    五日，前往台中縣警察局豐原分局填載不實之「大陸地區人
    民進入臺灣地區保證書」一紙交予負責承辦之該管公務員，
    將「黃賜源與乙○○係夫妻關係」之不實事項登載於公文書
    即該保證書之簽註意見欄上足以生損害於警政機關對於轄區
    居民管理及核對大陸地區人民進入臺灣地區保證責任之正確
    性，黃賜源、黃燕樂再填具「大陸地區人民進入臺灣地區居
    留或定居申請書」及檢具上開「大陸地區人民進入臺灣地區
    保證書」等資料，於九十四年十一月十五日，向內政部警政
    署入出境管理局（現已改為內政部入出國及移民署）以配偶
    來臺依親居留為由，申請乙○○在臺灣地區居留，使內政部
    警政署入出境管理局承辦之公務員為實質審查後，於九十四
    年十一月二十日准發居留許可（證號：0000000000號）。嗣
    經警接獲檢舉，始查悉上情。
二、案經台中縣警察局豐原分局報請臺灣臺中地方法院檢察署檢
    察官偵查起訴。
    理  由
一、上開犯罪事實，業據被告乙○○於警詢、偵查及本院審理時
    均自白不諱，核與共犯黃賜源、黃燕樂自白相符，並與證人
    黃賜欽、林燕嬌於警詢，及證人林燕嬌於偵查時之證述大致
    相符，復有財團法人海峽交流基金會九十六年七月三十日海
    隆（法）字第0960027349號函檢附驗證申請書、委託書、證
    明書及結婚公證書、內政部入出國及移民署九十六年七月三
    十日移署資處娟字第09611660150號函檢送被告乙○○申請
    來臺資料影本二十四張、臺中縣太平戶政事務所九十六年七
    月三十一日中縣太戶字第0960003836號函檢送黃賜源與乙○
    ○辦理結婚登記申請書及海基會結婚公證書影本、法務部-
    入出境資訊連結作業、內政部入出國及移民署九十八年六月
    十一日移署資處寰字第0980085616號函檢送大陸地區人民乙
    ○○申請入境相關資料影本計三十七張等在卷可稽。核被告
    之自白與事實相符，堪認為實。本案事證明確，被告犯行洵
    堪認定。
二、被告行為後，刑法及刑法施行法業於九十四年二月二日經總
    統以華總一義字第09400014901號令修正公布，並於九十五
    年七月一日施行。按行為後法律有變更者，適用行為時之法
    律，但行為後之法律有利於行為人者，適用最有利於行為人
    之法律，現行刑法第二條第一項定有明文。此條規定乃與刑
    法第一條罪刑法定主義契合，而貫徹法律禁止溯及既往原則
    ，係規範行為後法律變更所生新舊法律比較適用之準據法，
    是刑法第二條本身雖經修正，但刑法第二條既屬適用法律之
    準據法，本身尚無比較新舊法之問題，應一律適用裁判時之
    現行刑法第二條規定以決定適用之刑罰法律，先予辨明。又
    以本次刑法修正之比較新舊法，應就罪刑有關之共犯、未遂
    犯、想像競合犯、牽連犯、連續犯、結合犯以及累犯加重、
    自首減輕暨其他法定加減原因（如身分加減）與加減例等一
    切情形，本於統一性及整體性原則，綜其全部罪刑之結果而
    為比較，亦有最高法院九十五年度第八次刑事庭會議決議可
    資參照。查：
１、關於罰金刑部分：
    依修正後刑法施行法增訂第一條之一規定：「中華民國九十
    四年一月七日刑法修正施行後，刑法分則編所定罰金之貨幣
    單位為新臺幣。九十四年一月七日刑法修正時，刑法分則編
    未修正之條文定有罰金者，自九十四年一月七日刑法修正施
    行後，就其所定數額提高為三十倍。但七十二年六月二十六
    日至九十四年一月七日新增或修正之條文，就其所定數額提
    高為三倍」，及刑法第三十三條第五款修正為：「主刑之種
    類如下：五、罰金：新臺幣一千元以上，以百元計算之」等
    規定觀之，依修正前後之法律，所定罰金刑之最高度額雖屬
    相同，然依被告行為時即修正前刑法第三十三條第五款規定
    之罰金最低額銀元一元，並提高十倍計算，前開罰金刑之最
    低額為銀元十元，即新臺幣三十元，較之修正後之新臺幣一
    千元為低。因此，比較上述修正前、後之刑罰法律，自應以
    被告行為時即修正前關於科處罰金刑之法律較有利於被告。
２、被告行為後，刑法業已刪除第五十六條連續犯規定，原屬連
    續犯之數個犯罪行為，依新法應論以數罪，併合處罰之，而
    依修正前之刑法第五十六條規定，則論以裁判上一罪，顯然
    罪刑之處罰內容發生變動，此部份之修正，自屬法律變更，
    應有新舊法之比較適用，經比較新舊法結果，以舊法較有利
    於行為人，依刑法第二條第一項前段規定，應依修正前刑法
    第五十六條之規定較有利於被告。
３、查修正前刑法第四十一條第一項前段規定：「犯最重本刑為
    五年以下有期徒刑以下之刑之罪，而受六個月以下有期徒刑
    或拘役之宣告，因身體、教育、職業、家庭之關係或其他正
    當事由，執行顯有困難者，得以一元以上三元以下（按指銀
    元）折算一日，易科罰金。」，又被告行為時之易科罰金折
    算標準，修正前罰金罰鍰提高標準條例第二條前段（現已刪
    除）規定，就其原定數額提高為一百倍折算一日，則本件被
    告行為時之易科罰金折算標準，應以銀元三百元折算一日，
    經折算為新臺幣後，應以新臺幣九百元折算為一日。惟修正
    後之刑法第四十一條第一項前段則規定：「犯最重本刑為五
    年以下有期徒刑以下之刑之罪，而受六個月以下有期徒刑或
    拘役之宣告者，得以新臺幣一千元、二千元或三千元折算一
    日，易科罰金。」比較修正前後之易科罰金折算標準，以九
    十五年七月一日修正公佈施行前之規定，較有利於行為人，
    則應依刑法第二條第一項前段，適用修正前刑法第四十一條
    第一項前段及罰金罰鍰提高標準條例第二條規定，定其折算
    標準。
４、綜合上述各條文修正前、後之比較，揆諸前揭最高法院決議
    及修正後刑法第二條第一項前段、但書規定「從舊從輕」原
    則，綜其全部罪刑比較，自應一體適用被告行為時之法律，
    予以論處。
三、核被告乙○○所為，係犯刑法第二百十六條、第二百十四條
    之行使使公務員登載不實之文書罪。被告明知為不實之事項
    ，而使公務員登載於職務上所掌之公文書之低度行為，皆為
    行使之高度行為所吸收，均不另論罪。被告與乙○○、黃賜
    源三人，就上揭行使使公務員登載不實之文書罪，具有犯意
    之聯絡與行為之分擔，俱為共同正犯【按刑法第二十八條共
    犯規定，於九十四年二月二日修正公布，並於九十五年七月
    一日施行，於修正前規定為：「二人以上共同實施犯罪之行
    為者，皆為正犯」，修正施行後之規定則為：「二人以上共
    同實行犯罪之行為者，皆為正犯」，本條之修正理由係為排
    除陰謀共同正犯、預備共同正犯於本條所規定之正犯之外，
    形式雖有所變更，惟本案被告參與者為構成要件事實行為，
    經比較本案法律適用之結論均屬一致，無論適用修正前後之
    條文，均應論以共同正犯，即無有利或不利於被告之情形，
    於刑法修正後法院為裁判時，無庸為新舊法之比較】。被告
    等利用不知情之代辦業者魏素真、邱林悅等人向內政部警政
    署入出境管理局（即現內政部入出國及移民署）申請辦理乙
    ○○來臺，而行使上開使公務員登載不實之公文書，申請大
    陸地區人民即被告乙○○來臺探親，為間接正犯。被告等先
    後多次行使使公務員登載不實之文書之行為，時間密接、犯
    罪構成要件相同，均顯係基於概括犯意反覆為之，均應依修
    正前刑法第五十六條連續犯之規定論以一罪，並加重其刑。
    另檢察官聲請簡易判決漏未記載被告與黃燕樂、黃賜源於九
    十一年四月四日、九十二年十月十四日、九十四年二月二十
    四日、九十四年十一月十五日共同行使使公務員登載不實文
    書部分，與聲請簡易判決處刑之犯罪事實有裁判上一罪之關
    係，並經檢察官當庭陳明擴張上開部分之犯罪事實，本院自
    應併予審理，附此說明。爰審酌被告為圖進入臺灣地區與共
    犯黃燕樂團聚，竟與共犯黃賜源為假結婚，並使相關公務員
    填具不實資料於職務上所掌之公文書上，進而使大陸地區人
    民得以非法進入臺灣地區，有害社會善良風俗，及我國戶政
    機關對於戶政資料管理、警政機關對於轄區居民管理之正確
    性，並衡酌被告之智識程度，犯罪動機、方法、手段，暨犯
    後終能坦承犯行等一切情狀，量處如主文所示之刑，並諭知
    易科罰之折算標準，以示懲儆。又被告犯罪時間係在九十六
    年四月二十四日之前所犯，所犯符合中華民國九十六年罪犯
    減刑條例之減刑條件，應依該減刑條例第二條第一項第三款
    之規定，減其刑期二分之一。查被告前未曾受有期徒刑以上
    刑之宣告，有臺灣高等法院被告前案紀錄表一份在卷可按，
    被告犯行固對社會秩序產生潛在之危險等，惟所造成之損害
    非鉅，經此教訓應足使被告知警惕而無再犯之虞，本院綜核
    各情，認所宣告之刑，以暫不執行為適當，併予宣告緩刑二
    年【按刑法第七十四條關於緩刑規定，於九十四年一月七日
    修正、九十五年七月一日施行，修正前第七十四條第一款規
    定為：「受二年以下有期徒刑、拘役或罰金之宣告，而有左
    列情形之一，認為以暫不執行為適當者，得宣告二年以上五
    年以下之緩刑，其期間自裁判確定之日起算：一、未曾受有
    期徒刑以上刑之宣告者。」；修正後移列為第七十四條第一
    項第一款，規定：「受二年以下有期徒刑、拘役或罰金之宣
    告，而有下列情形之一，認以暫不執行為適當者，得宣告二
    年以上五年以下之緩刑，其期間自裁判確定之日起算：一、
    未曾因故意犯罪受有期徒刑以上刑之宣告者。」。而犯罪在
    新法施行前，裁判在新法施行後，緩刑之宣告，應適用新法
    第七十四條之規定（最高法院九十五年度第八次刑事庭會議
    決議參照）】，以勵自新。又被告等犯罪所用之大陸地區重
    慶市公證處結婚公證書、財團法人海峽交流基金會證明書，
    雖屬被告乙○○與共犯黃賜源所有，雖屬得沒收之物，惟未
    據扣案，為免日後執行困難，爰不為沒收之諭知，亦併予敘
    明。
四、末查：刑法第二百十四條所謂使公務員登載不實事項於公文
    書罪，須一經他人之聲明或申報，公務員即有登載之義務，
    並依其所為之聲明或申報予以登載，而屬不實之事項者，始
    足構成。若其所為聲明或申報，公務員尚須為實質之審查，
    以判斷其真實與否，始得為一定之記載者，即非本罪所稱之
    使公務員登載不實，最高法院七十三年台上字第一七一０號
    著有判例可參。又按，大陸地區人民非經主管機關許可，不
    得進入臺灣地區，其許可辦法，由有關主管機關擬訂，報請
    行政院核定後發布之，臺灣地區與大陸地區人民關係條例第
    十條第一項、第三項定有明文。而主管機關內政部乃依據該
    法授權，訂定大陸地區人民進入臺灣地區許可辦法（以下簡
    稱許可辦法），作為許可大陸地區人民申請進入臺灣地區之
    準則。再按大陸地區人民申請進入臺灣地區，應具備入出境
    許可證申請書、大陸地區居民身分證、其他證照或足資證明
    身分文件影本及保證書等文件。又對於大陸地區人民申請進
    入臺灣地區而有許可辦法第十七條所列各款情形之一者，得
    不予許可。而大陸地區人民申請進入臺灣地區，所檢附大陸
    地區製作之文書，主管機關得要求當事人送由行政院設立或
    指定之機構或委託之民間團體驗證。依上開許可辦法之規定
    可知，大陸地區人民若以探親（團聚）為由申請進入臺灣地
    區時，須檢具上開文件委託其在臺親屬，向主管機關即內政
    部所屬之境管機關申請許可，境管機關對於上開申請為許可
    與否之決定，自應本其職權而為審查，除審查該申請案件應
    備之文件是否齊全、有無按規定程序辦理（形式審查）外，
    並得審查該申請案件是否有上開許可辦法所列不予許可之情
    形，及該申請之大陸地區人民與被申請探親（團聚）之臺灣
    地區人民間是否具備一定親屬關係（實質審查），顯見境管
    機關（本件被告行為時之入出境管理局）對於大陸地區配偶
    申請來臺之審查，並非一經提出申請即概予准許，而係有實
    質審查權限，其對於申請來臺之大陸地區人民所聲明已與臺
    灣地區人民結婚等事項，亦非一經聲明即有依該聲明予以登
    載之義務，雖承辦公務員疏未發覺有偽而誤予核發旅行證，
    亦難以刑法第二百十四條使公務員登載不實罪責相繩。是以
    被告等以虛偽之結婚事項，使該管公務員在大陸地區人民進
    入臺灣地區旅行證申請書之公文書上記載「探親」、「團聚
    」、「依親居留」等不實事項，並核發載有不實事項之中華
    民國臺灣地區旅行證公文書，因境管機關對於前該旅行證之
    核發具有實質審查權，尚無刑法第二百十四條使公務員登載
    不實罪之適用，因此，聲請簡易判決處刑書於犯罪事實欄中
    雖論及至此，然亦經檢察官具狀及當庭予以減縮，即本案就
    被告此部分行為，自不另論使公務員登載不實罪，併附此說
    明。
據上論斷，應依刑事訴訟法第二百七十三條之一第一項、第二百
九十九條第一項前段，刑法第二條第一項前段、第二十八條、（
修正前）第五十六條、第二百十四條、第二百十六條、（修正前
）第三十三條第五款、第七十四條第一項第二款、（修正前）第
四十一條第一項前段，刑法施行法第一條之一第一項、第二項前
段，修正刪除前罰金罰鍰提高標準條例第二條，現行法規所定貨
幣單位折算新臺幣條例第二條，中華民國九十六年罪犯減刑條例
第二條第一項第三款、第七條、第九條，判決如主文。
本案經檢察官甲○○到庭執行職務。
中    華    民    國    98    年    10    月    30    日
                  刑事第二庭    法  官  曾佩琦
以上正本證明與原本無異。
如不服本判決應於收受判決後十日內向本院提出上訴書狀，並應
敘述具體理由；其未敘述上訴理由者，應於上訴期間屆滿後二十
日內向本院補提理由書（均須按他造當事人之人數附繕本）「切
勿逕送上級法院」。
                                書記官  林念慈
中    華    民    國    98    年    10    月    30    日
附錄本案論罪科刑法條：
【刑法第二百十四條】
  明知為不實之事項，而使公務員登載於職務上所掌之公文書，
  足以生損害於公眾或他人者，處三年以下有期徒刑、拘役或五
  百元以下罰金。
【刑法第二百十六條】
  行使第二百十條至第二百十五條之文書者，依偽造、變造文書
  或登載不實事項或使登載不實事項之規定處斷。


司法院資訊處製作；財團法人民間司法改革基金會備份。
